【裁判字號】    99,交聲,89
【裁判日期】    990427
【裁判案由】    違反道路交通管理處罰條例聲明異議
【裁判全文】
臺灣雲林地方法院交通事件裁定          99年度交聲字第89號
移送機關即
原處分機關  交通部公路總局嘉義區監理所雲林監理站
異  議  人
即受處分人  甲○○
上列受處分人因違反道路交通管理處罰條例案件，對於交通部公
路總局嘉義區監理所雲林監理站民國95年02月20日所為之雲監裁
字第裁72-DA0000000號裁決書（舉發違反道路交通管理事件通知
單：桃園縣政府警察局94年09月28日桃警局交字第DA0000000 號
），聲明異議，本院裁定如下：
    主  文
異議駁回。
    理  由
一、原處分意旨略以：異議人即受處分人甲○○駕駛車牌號碼ID
    H-805 號重型機車，於民國94年09月28日下午01時32分，行
    經桃園縣桃園市○○路與龍安路交岔路口，因有「機車不依
    規定二段式左轉」之違規行為，遭警攔停掣單舉發，嗣交通
    部公路總局嘉義區監理所雲林監理站（下稱原處分機關）以
    其違規事實明確，依道路交通管理處罰條例第48條第1 項第
    2 款規定，裁處異議人罰鍰新臺幣（下同）1,800 元，並依
    同條例第63條第1項第1款規定，記違規點數1點。
二、聲明異議意旨略以：異議人稱其戶籍地址雖為雲林縣斗六市
    ○○街310 號，惟本人自93年起即已暫住桃園市求學，本人
    確實未收到原處分機關所寄送之裁決書，依送達證書內容係
    寄存於雲林郵局（該送達證書填具文號為90年雲監裁字第（
    單號）DA0000000 號，亦有誤載），直至99年03月20日收到
    原處分機關99年03月17日嘉監雲字第0992001043號函，始知
    駕照被撤銷情事，其間亦有其他交通違規行為均依限繳交罰
    鍰，而日前行政院宣布罰單、稅單等行政文書，應優先寄到
    民眾居住地、工作地，原處分機關並未依此規定送達罰單。
    依此，上開罰單既屬無效之送達，原處分機關之逕行吊扣、
    註銷本人駕駛即有未妥，本人考取駕駛執照為監理機關依法
    賦予本人駕駛汽機車之資格，吊扣、註銷本人駕照應屬剝奪
    本人權利之行為，不應只依原處分機關片面之處分即可註銷
    ，應向本人通知為宜。另本人擁有汽、機車駕照，原處分機
    關是否全部註銷？是否全部逾期？駕照逾期亦未通知本人更
    換？故請本院撤銷原處分，依法聲明異議。
三、按受處分人不服道路交通管理處罰條例第8 條主管機關所為
    之處罰，得於接到裁決書之翌日起20日內，向管轄地方法院
    聲明異議，道路交通管理處罰條例第87條第1 項定有明文，
    又交通法庭認聲明異議不合法律上之程式或其異議權已喪失
    者，應以裁定駁回之，道路交通案件處理辦法第18條前段亦
    有明文。再者，處理違反道路交通管理事件，有關文書送達
    之程序，準用行政程序法送達之規定，違反道路交通管理事
    件統一裁罰標準及處理細則第5 條規定甚明。而依行政程序
    法第72條第1 項、第73條第1 項、第74條之規定，送達，於
    應受送達人之住居所、事務所或營業所為之。於應送達處所
    不獲會晤應受送達人時，得將文書付與有辨別事理能力之同
    居人、受僱人或應送達處所之接收郵件人員。前項規定於前
    項人員與應受送達人在該行政程序上利害關係相反者，不適
    用之。應受送達人或其同居人、受僱人、接收郵件人員無正
    當理由拒絕收領文書時，得將文書留置於應送達處所，以為
    送達。送達，不能依前二條規定為之者，得將文書寄存送達
    地之地方自治或警察機關，並作送達通知書兩份，一份黏貼
    於應受送達人住居所、事務所、營業所或其就業處所門首，
    另一份交由鄰居轉交或置於該送達處所信箱或其他適當位置
    ，以為送達。前項情形，由郵政機關為送達者，得將文書寄
    存於送達地之郵政機關。寄存機關自收受寄存文書之日起，
    應保存3 個月。另依民事訴訟法第138 條第2 項之規定，寄
    存送達自寄存之日起，經10日發生效力。而行政程序法雖未
    如民事訴訟法增設第138 條第2 項，然道路交通管理處罰條
    例第89條前段既規定：「法院受理有關交通事件，準用刑事
    訴訟法之規定。」刑事訴訟法第62條復規定：「送達文書，
    除本章有特別規定外，準用民事訴訟法之規定。」是交通事
    件之寄存送達亦應準用民事訴訟法第138 條第2 項規定，認
    寄存送達自寄存之日起，經10日發生效力。至於寄存送達後
    ，應受送達人實際上是否已收受該寄存之文書，於寄存送達
    之效力不生影響。
五、經查：
(一)、原處分機關於95年02月20日開具雲監裁字第裁72-DA0000000
    號裁決書，寄送異議人之戶籍地址即雲林縣斗六市鎮○里○
    ○街310 號，因未獲會晤應受送達人即異議人，且無受領文
    書之同居人或受僱人，遂於95年02月27日將送達通知書1 份
    黏貼於應受送達人住居所信箱或其他適當位置以為送達，並
    將裁決書寄存於雲林郵局等情，有法務部戶役政連結作業系
    統個人戶籍資料查詢結果、送達證書各1 份在卷可稽。至異
    議人雖辯稱其因求學居住於桃園，未居住於戶籍地，故未收
    到原處分機關之裁決書云云，然依民法第20條第1 項：「依
    一定之事實，足認以久住之意思，住於一定之區域者，即為
    設定其住所於該地」、第24條：「依一定事實，足認以廢止
    之意思離去其住所者，即為廢止其住所」等規定，可知我國
    法律關於住所之設定及廢止，兼採主觀主義及客觀主義之精
    神，必須主觀上有久住一定區域之意思，客觀上有住於一定
    區域之事實，該一定之區域始為住所，故住所之設立及廢止
    並不以登記為要件。另戶籍法為戶籍登記之行政管理規定，
    戶籍地址乃係依戶籍法所為登記之事項，戶籍地址並非為認
    定住所之唯一標準（最高法院93年度台抗字第393 號裁定參
    照）。但如原以戶籍地址作為住所，雖有廢止住所之意思而
    不實行離去，或雖離去其住所而無廢止住所之意思，均不得
    謂住所之廢止（臺灣高等法院90年度抗字第3200號裁定參照
    ）。異議人雖前稱其於93年間即離鄉至桃園求學，但主觀上
    仍無廢止住所之意思，此見異議人之聲明異議狀仍填具雲林
    縣斗六市○○街310 號之戶籍地址為其住所，可見其然。且
    無其他證據顯示原處分機關知悉異議人尚有其他居住處所之
    情況下，原處分機關查明異議人上開戶籍地址後，依法為寄
    存送達，並無違法不當，揆諸前揭規定，自寄送送達之日起
    經10日，即於95年03月09日已生合法送達之效力，縱令異議
    人並未前往郵局領取該裁決書亦然。故本件異議期間從翌日
    （03月10日）起算，至95年03月29日晚間12時異議期間屆滿
    ，異議人不服原處分機關上開裁決處分，遲至99年04月02日
    始具狀向原處分機關聲明異議，異議人聲明異議已逾20日之
    不變期間，且無回復原狀可言，堪予認定。
(二)、異議人另辯上開裁決書送達證書文號僅記載「九十（空格）
    年雲監裁字第〈單號〉DA0000000 」，年度記載有誤，使其
    無法確認該送達證書之效力云云。然卷附送達證書年度雖記
    載「九十」，但該「九十」乃印刷體，其後有明顯的空白，
    顯係供承辦人員方便以手寫的方式填入年份之用，可見其之
    所以在「九十」之後空白，應係承辦人員明顯之疏漏，尚非
    誤載，況且，送達證書於「九十」、「空白」之後，即載明
    「年雲監裁字第DA0000000 號」等字，非常明顯，異議人只
    要與其收受之舉發違反道路交通管理事件通知單號碼相對照
    ，即可確認送達證書所指文書為何。退萬步言，送達證書僅
    係確認異議人是否收受之回執，與該裁決書是否合法送達無
    關，異議人所辯不足為採。至異議人以聯合新聞網99年03月
    29日「罰單寄戶籍地，裁定送達不合法」報導引用臺灣臺北
    地院交通法庭裁定，認定警方寄送罰單，不能以戶籍地為唯
    一的住所地，認送達不合法，因而撤銷裁罰處分一事抗辯。
    經本院調取該報導所指案件即臺灣臺北地方法院99年度交聲
    字第140 號交通事件裁定，發現該裁定乃因該案之舉發通知
    單、裁決書均寄送異議人之車籍地址，並由該件異議人本人
    簽收補繳通知單，可見該車籍地址即為該件異議人之住居所
    ，遠通公司自應向車籍地址送達，故認定遠通公司逕寄送該
    件異議人戶籍地址即不合法，因此撤銷裁罰處分。此有上述
    裁定在卷可參。然本件異議人僅因求學而居住於桃園，並無
    廢止原戶籍地住所之意思，且無其他證據可以顯示異議人其
    餘住所地址，已如上述，原處分機關將裁決書寄送異議人戶
    籍地住所，係屬合法送達。異議人上開抗辯，難認有理。此
    外，本件舉發違反道路交通管理事件通知單係由異議人親自
    簽收，異議人未於應到案日期前繳納罰鍰，或向原處分機關
    陳述意見，逾越應到案期限，遲至99年03月16日始向原處分
    機關陳述意見，異議人應認識原處分機關將對其加重處罰，
    異議人至今方聲明異議，極可能僅係不服原處分機關加重裁
    罰之內容所致。附此敘明。
五、綜上所述，原處分機關已向異議人戶籍所在之住所為合法送
    達，異議人之異議已逾20日之不變期間，異議人之異議即不
    合法律上之程式，且無從補正，應予駁回。另異議人未於裁
    決書所定95年04月06日前繳送駕駛執照，至95年04月07日遭
    原處分機關易處吊銷，註銷其重型機車駕駛執照，乃依法執
    行之結果，並無不當，特此敘明。
六、依道路交通管理處罰條例第87條第2 項、道路交通案件處理
    辦法第18條前段，裁定如主文。
中    華    民    國    99    年    4     月    27    日
                    交通法庭    法  官  侯廷昌
以上正本證明與原本無異。
如不服本裁定，應於裁定送達後5 日內向本院提出抗告狀（須附
繕本）。
                                書記記  李達成
中    華    民    國    99    年    4     月    27    日

司法院資訊處製作；財團法人民間司法改革基金會備份。
